【裁判字號】    89,易,1254
【裁判日期】    890930
【裁判案由】    詐欺
【裁判全文】
臺灣臺南地方法院刑事判決                        八十九年度易字第一二五四號
    公  訴  人  臺灣台南地方法院檢察署檢察官
    被      告  乙○○
    選任辯護人  陳惠菊律師
右列被告因詐欺案件，經檢察官提起公訴 (八十八年度偵續字第一四一號)，本院判
決如左：
    主  文
乙○○無罪。
    理  由
一、公訴意旨略以：被告乙○○明知其所有坐落台南縣新營市○○段第八九九之二、
    八九九之一六、九００之一五地號等三筆土地地目係住宅區，且其所有地上建築
    物門牌號碼為台南市○○路二一八之一、二一八之二號房屋二棟，已向新營合作
    社辦理第一順位抵押權借款新台幣（下同）三千八百萬元，並另向潘憲堂辦理第
    二順位抵押權借款五百五十萬元，已無能力清償本息，竟為求資金週轉，意圖為
    自己不法之所有，於民國（下同）八十六年九月間，向甲○○訛稱「上開土地坐
    落於新營市商業區，屬商業用地，買後可租予證券業者獲利」，並故意隱瞞上開
    房屋、土地已設定第二順位抵押權之事實，欺矇甲○○，致甲○○陷於錯誤，而
    於同年月十一日，與之簽訂買賣預約之書面，雙方合意以五千萬元成交，甲○○
    並當場交付金額卅五萬二千元之客票一紙及其簽發金額合計一百萬元之支票五紙
    作為定金。嗣經甲○○徵信結果，始發覺上開土地之地目係住宅區非商業區，且
    已設定第二順位抵押權限額六百六十萬元，始知受騙，因認被告乙○○涉犯有刑
    法第三百三十九第一項之詐欺取財罪嫌等語。
二、按犯罪事實應依證據認定之，無證據不得推定其犯罪事實；又不能證明被告犯罪
    者，即應諭知無罪之判決，刑事訴訟法第一百五十四條、第三百零一條第一項分
    別定有明文。次按認定犯罪事實所憑之證據，無論為直接證據或間接證據，其為
    訴訟上之證明，需於通常一般之人均不致有所懷疑，而得確信其為真實之程度者
    ，始得據為有罪之認定，倘其證明尚未達到此一程度，而有合理之懷疑存在時，
    法院即無從為有罪之認定；又刑法第三百三十九條第一項詐欺罪之成立，以意圖
    為自己或第三人不法之所有，以詐術使人將本人或第三人之物交付為要件。所謂
    以詐術使人交付，必須使被詐欺人因其詐術而陷於錯誤，若其所用方法，不能認
    為詐術，亦不致使人陷於錯誤，即不構成該罪，最高法院七十六年台上字第四九
    八六號判例、四十六年台上字第二六Ｏ號判例可資參照。
三、本件公訴人認被告乙○○涉有詐欺取財罪嫌，無非以告訴人甲○○指訴雙方所簽
    立之買賣預約書上載有「商業區用地」等字樣及系爭房地總價款應扣除第二順位
    抵押權之五百五十萬元而未扣除，顯有隱瞞第二順位抵押權設定之事實等資為依
    據。然訊據被告乙○○堅決否認有右揭犯行，辯稱：伊並未告知甲○○系爭土地
    坐落於商業區，至於預約書上「商業區用地」字樣並非伊的筆跡，伊並沒有詐欺
    等語。
四、經查：
（一）被告乙○○並未有行使詐術之積極作為：
  １、被告與告訴人雙方所簽立之買賣預約書，其上書立「商業區用地」字樣，經本
      院以肉眼比對被告字跡，發現前開字樣之運筆力道及筆畫之勾勒與預約書其他
      部分（該其他部分經雙方承認均係由被告所寫）明顯不同，並非出於同一人所
      寫，是被告所辯前開字樣並非出於伊之手，應堪採信。又告訴人另空言指稱被
      告於締約前亦有主動告知伊該土地坐落於商業區云云，惟衡諸常情，本件雙方
      買賣金額既高達五千萬元，金額龐大，而系爭房地是否為商業區用地，乃契約
      內容之必要之點，且係買受人與銀行商討貸款事宜時，銀行藉以核貸買受人之
      償債能力及標的物市場價值之重要評量基準，是告訴人即買受人甲○○焉有在
      與台灣中小企業銀行商討貸款情事，並確定貸得款項後，仍未就系爭房地之地
      目進行瞭解？告訴人指述被告有積極行使詐術行為云云實與常情有違，而不足
      採信。
  ２、次查，系爭房地另設定第二順位抵押權之事實，業據告訴人提出系爭房地之台
      灣省台南縣土地登記簿謄本及建築改良物登記簿謄本附卷可稽，然按抵押權之
      設定，依據民法規定，係採公示公信原則，亦即以登記作為抵押權之生效要件
      ，而本件告訴人指稱被告隱瞞此一事實，致系爭房地總價應扣除五百萬而未予
      扣除乙節，衡諸常情，申請系爭房地之土地登記簿謄本及建築改良物登記簿謄
      本一事，地政事務所並未限定何人始得申請，是告訴人在房地買賣契約交涉中
      ，就出賣人是否為所有權人之身分進行核對時，自得向地政機關申請而得悉前
      開設定第二順位抵押權之事實，則被告即無積極隱瞞該事實之可能，則本件告
      訴人所指稱系爭房地之總價格應扣除五百萬元而未予扣除，益徵被告有詐欺之
      嫌云云，衡諸常情，告訴人既先與銀行商議並確定核貸金額，則關於系爭標的
      必早由銀行方面要求辦理貸款者提供土地及建築物改良謄本，是在邏輯上，告
      訴人根本不可能受騙，況被告亦非第一次出賣不動產，若果要行使詐騙，又如
      何會利用此已登記之抵押權來行欺罔之實？衡情度裡，被告所辯並未欺騙告訴
      人等語，自堪採信。
（二）本件被告之單純沈默不構成詐欺：
  １、按對於一定結果之發生，法律上有防止之義務，能防止而不防止者，與因積極
      行為發生結果者同，刑法第十五條第一項定有明文。亦即本件需被告違反告知
      之作為義務所生侵害在詐欺罪之法定構成犯罪事實上，與被告以積極詐術手段
      所引起者具有同等價值，亦即對避免告訴人陷於錯誤一事，被告具有保證人地
      位，則被告之單純沈默始得認定成立詐欺罪。
  ２、然保證人地位之形成，應該嚴格認定。原則上，不作為詐欺的情形，需行為人
      先要有作為義務為前提，也就是行為人基於法律規定，或經濟交易上之誠信原
      則，或契約之約定，或危險前行為，始負有義務告知實情以免他人有錯誤之意
      思存在。惟認定前開保證人地位之基準，仍有於個案中再予過濾之必要，以免
      造成刑法過份介入私法領域，違背刑法謙抑性原則。特別在基於誠信原則所認
      定之保證人地位，因標準過於抽象，恐有礙於資本社會中講究自由及意思自主
      之商業行為，若輕易認定不作為詐欺成立犯罪，恐致經濟活動過於僵化，反有
      礙資本流通。是在例外情形，應考量運用客觀歸責理論於個案中衡平雙方利益
      及風險之分配，以認定不作為詐欺成立犯罪之範圍。蓋作為義務之分配，從經
      濟的角度來看，必須考慮到合理的原則，即社會上人與人之交往可能會產生某
      些損害，這些損害應由何人負擔較為合理（或較符合社會成本）。邇來，德國
      實務及學說上主張藉由「被害人理論」（Ｖｉｋｔｉｍｏｄｏｇｍａｔｉｋ）
      以篩選詐欺罪中保證人地位形成之範圍。簡單地說，當吾人在討論處罰行為人
      之必要性時，必須同時考慮到在具體案例中被害人之角色為何，才能夠決定有
      無以國家刑法為手段加以保護之必要。如果被害人本身可以經由適當手段保護
      自己之法益，卻任意不用時，刑法就沒有介入之必要。換句話說，在被害人能
      夠自我保護之情形下，竟然疏於自我保護，便不需要運用刑法來保護這樣的被
      害人，此與刑法上位概念所揭櫫之刑法謙抑性原則亦相呼應。
  ３、經查本件系爭房地之地目是否為商業用地及其上是否設定負擔，均得由告訴人
      藉由締約前與銀行商討貸款事宜之時機，將買賣標的物之客觀價值作一評估，
      告訴人亦不否認其在簽立預約契約書之前，已確定得到貸款之核撥，始與被告
      就系爭房地之買賣進行簽約事宜，是參照前揭被害人理論之說明，告訴人本身
      既然可藉由向地政機關申請土地及建物謄本之適當手段以保護自身之法益，卻
      任意不用，刑法於此時自無介入之必要，以免扭曲自由市場機制之正常運作。
      換句話說，本件被告之單純沈默自不構成詐術行為，而不成立詐欺罪。
    此外，復查無其他積極證據，足資證明被告涉有公訴人所指之犯行，應認被告被
    訴詐欺犯行不能證明，自應為無罪之諭知。
據上論斷，應依刑事訴訟法第三百零一條第一項，判決如主文。
本案經檢察官蘇聰榮到庭執行職務
中    華    民    國      八十九    年      九        月    三十        日
                                  臺灣臺南地方法院刑事第三庭
                                      審判長法  官
                                            法  官
                                            法  官
右正本證明與原本無異。
如不服本判決，應於判決送達後十日內，向本院提出上訴狀。
                                          書記官
中    華    民    國      八十        年              月              日


司法院資訊處製作；財團法人民間司法改革基金會備份。
